【裁判字號】    98,簡上,95
【裁判日期】    980325
【裁判案由】    返還消費借貸款
【裁判全文】
臺灣臺北地方法院民事判決              98年度簡上字第95號
上  訴  人  乙○○
被上訴人    甲○○
上列當事人間請求返還消費借貸款事件，上訴人對於中華民國97
年8 月29日本院臺北簡易庭97年度北簡字第25183 號第一審判決
提起上訴，本院於98年3 月18日言詞辯論終結，判決如下：
    主      文
原判決廢棄。
被上訴人在第一審簡易之訴駁回。
第一、二審訴訟費用由被上訴人負擔。
    事實及理由
一、被上訴人起訴主張：上訴人於民國93年9 月間委由其女蔡仲
    華向伊借款新台幣（下同）400,000 元，雙方約定於93年9
    月15日清償，並由蔡仲華交付上訴人所簽發、發票日為93年
    9 月15日、票號AA0000000 之同額支票1 紙，惟上訴人屆期
    並未返還借款，為此爰依消費借貸之法律關係，訴請上訴人
    返還上開款項等語。
二、上訴人則以：上訴人與被上訴人素不相識，伊未曾向被上訴
    人借款，實則借貸關係係存於上訴人之女蔡仲華與被上訴人
    間，且蔡仲華已於94年1 月19日清償完畢等語置辯。
三、本件原審判命被上訴人應給付上訴人400,000 元，暨自97年
    6 月19日起至清償日止，按年息百分之五計算之利息，並依
    職權宣告假執行；上訴人不服，提起上訴，並聲明求為(一)原
    判決廢棄。(二)被上訴人在第一審之訴駁回。被上訴人則答辯
    聲明: 上訴駁回。
四、兩造不爭執之事項：
  (一)被上訴人曾於93年8 月底或9 月初出借款項400,000 元，並
    收受發票人為上訴人、付款人: 華泰商業銀行萬華分行、支
    票號碼:AA0000000 、 發票日期；93年9 月15日、帳號:267
    -5、票面金額:400,000 元 之支票1 紙，當時與被上訴人洽
    談者為上訴人之女蔡仲華。
  (二)開立於日盛銀行板橋分行，戶名各為「蔡仲華」之帳號「00
    000000000000」 (下稱蔡仲華帳戶)， 戶名「蔡尚賓」之帳
    號「0000000000 0000 」 (下稱蔡尚賓帳戶)、 戶名「蔡尚
    嘉」之「00000000000000」 (下稱蔡尚嘉帳戶)之 分行帳戶
    ，分別自93年10月12日起至97年1 月19日止轉入共16筆金額
    合計546,000 元至被上訴人帳戶，明細如下:(1)93 年10 月
    12日自蔡仲華帳戶匯入24,645元。 (2)93年10月15日自蔡尚
    賓帳戶匯入29,710元。 (3)93年10月19日自蔡尚賓帳戶匯入
    24,650元。 (4)93年10月26日自蔡尚嘉帳戶匯入24,650元。
     (5)93年11月2 日自蔡尚嘉帳戶匯入24,650元。 (6)93年11
    月9 日自蔡仲華帳戶匯入24,645元。 (7)93年11月16日自蔡
    仲華帳戶匯入29,705元。 (8)93年11月16日自蔡仲華帳戶匯
    入24,645元。 (9)93年11月25日自蔡尚嘉帳戶匯入30,000元
    。(10)93 年12月14日自蔡仲華帳戶匯入22,125元。(11)93
    年12月28日自蔡仲華帳戶匯入22,130元。 (12)94年1月4日
    自蔡仲華帳戶匯入22,132元。 (13)94 年1 月6 日自蔡仲華
    帳戶匯入90,640元。 (14)94 年1 月11日自蔡尚嘉帳戶匯入
    22,137元。 (15)94 年1 月19日自蔡仲華帳戶匯入30,000元
    。(16)97 年1 月19日自蔡尚嘉帳戶匯入100,017 元。
五、本件被上訴人起訴請求上訴人返還借款，上訴人則否認有借
    貸關係，並以前揭情詞置辯。是本件之爭點厥為：(一)被上訴
    人是否為本件借貸契約之當事人? (二)若是，被上訴人是否已
    全部清償完畢？
  (一)被上訴人是否為本件借貸契約之當事人?
  (1)按當事人主張有利於己之事實者，就其事實有舉證之責任。
    民事訴訟法第277 條前段定有明文。次按當事人主張有金錢
    借貸關係存在，須就其發生所須具備之特別要件即金錢之交
    付及借貸意思表示互相一致負舉證之責任，若僅證明有金錢
    之交付，未證明借貸意思表示互相一致者，尚不能認為有金
    錢借貸關係存在，最高法院81年度台上字第2372號裁判參照
    。本件被上訴人主張借款予上訴人，上訴人則否認有借貸之
    合意，並辯稱：伊僅將支票借予其女蔡仲華使用，實際向被
    上訴人借款的是蔡仲華等語。則被上訴人自應就其與上訴人
    間借貸意思表示互相一致負舉證之責任。
  (2)被上訴人主張上訴人向其借款之事實，固據提出由上訴人所
    簽發、發票日為93年9 月15日、票號AA0000000 、票面金額
    40萬元之支票1 紙為證（見原審卷第4 頁），且上訴人亦不
    爭執上開文書之真正。然此僅能證明被上訴人確曾簽發系爭
    票據，尚無法逕以推論兩造間即有借貸關係甚明。再矧之系
    爭支票係由訴外人蔡仲華於93年9 月間向被上訴人借款時所
    交付以供擔保還款之用，實則上訴人與被上訴人間並不認識
    等情，業據證人蔡仲華到庭證稱：92年到97年間，我陸續向
    被上訴人借款，雙方約定借款不得超過300 萬元，每次借款
    金額約10到50萬元不等，有時以支票、本票作為擔保。93年
    間我向上訴人借1 張40萬元支票向被上訴人借款，我與被上
    訴人已有長期借貸關係，被上訴人也知道是我要借的，我有
    向被上訴人說這是我父親的票，支票是我的筆跡，是我父親
    授權我填寫的，被上訴人與上訴人不認識，是97年間銀行打
    電話給上訴人，銀行人員給上訴人住址，被上訴人才去上訴
    人家等語（見本院卷第62-63 頁），已難認兩造間確有借貸
    關係存在。佐以蔡仲華與被上訴人間有長期借貸關係及資金
    往來紀錄乙情，亦為被上訴人所自認，而上開支票之交付係
    作為借款之擔保，擔保物非借款人所提供者，所在多有，並
    不違反社會常情，亦無違反民間貸放實務，要不足以系爭支
    票為上訴人所提供，即認上訴人為借款人。況執有他人票據
    之原因關係甚多，或為買賣、或為贈與、或為借貸，不惟一
    端，被上訴人所提出之支票至多僅能證明上訴人有簽發票據
    之事實，尚不得僅以上訴人為系爭支票之發票人即逕認二造
    間有借款之合意。
  (3)再者，被上訴人復主張蔡仲華係上訴人於本件借款之代理人
    ，然為上訴人所否認，自應由被上訴人就此利己事實負舉證
    之責。經查，代理人所為意思示直接對本人發生效力者，係
    指代理人於代理權限內以本人名義所為之意思表示而言。被
    上訴人未能舉證證明蔡仲華為被上訴人之代理人，以被上訴
    人名義與之訂約，自不能主張對上訴人發生效力。從而，被
    上訴人基於借貸之法律關係請求上訴人返還借款，核屬無據
    。
  (4)被上訴人既未舉證證明上訴人確為借貸契約之當事人，則其
    餘爭點即毋庸再予論述，附此敘明。
六、綜上所述，本件上訴人否認兩造間有借款關係，被上訴人未
    舉證證明其與上訴人已有借款之合意及金錢之交付，亦未證
    明上訴人有授權蔡仲華代為借款。從而，被上訴人本於借貸
    之法律關係，請求上訴人給付被上訴人400,000 元及自起訴
    狀繕本送達翌日起至清償日止之法定遲延利息，為無理由，
    不應准許。原審判命上訴人如數給付，並依職權為假執行之
    宣告，尚有未洽，爰由本院予以廢棄，改判如主文第2 項所
    示。
七、本件事證已臻明確，二造其餘攻擊防禦方法，核認與判決結
    果無影響，爰不一一論述。
八、據上論結，本件上訴為有理由，依民事訴訟法第436 條之1
    第3 項、第450 條、第78條，判決如主文。
中    華    民    國    98    年    3     月    25    日
                  民事第五庭  審判長法  官  薛中興
                                    法  官  胡宏文
                                    法  官  吳佳薇
以上正本係照原本作成。
本判決不得上訴。
中    華    民    國    98    年    3     月    25    日
                                    書記官  許博為


司法院資訊處製作；財團法人民間司法改革基金會備份。
